---
title: "Logit prostor  (logit(t), logit(v))"
author: "Zlatko Kovačić"
date: "`r Sys.Date()`"
output: md_document
---

## Zašto logit?

Transformacija \( \mathrm{logit}(p) = \log\frac{p}{1-p} \) širi krajeve (blizu 0 i 1), pa se grupe lakše razlikuju.
Algoritam OM (Očekivanje-Maksimizacija) u logit prostoru bolje „vidi” eliptične oblike.

## Šta gledate

- Tačke u logit-koordinatama.

- Boje označavaju **OM grupu** nakon poravnanja sa istinitom grupom (Grupa1=Regular, Grupa2=Incremental, Grupa3=Extreme).

## Kako čitati

- **Tri eliptična oblaka** su očekivana kada su grupe dobro razdvojene.

- Preklapanje znači težu klasifikaciju (videti i entropiju na poslednjem tab-u).

---

#### R primer (logit/antilogit)

```{r, echo=TRUE}
logit  <- function(p) { eps <- 1e-10; p <- pmax(pmin(p,1-eps),eps); log(p/(1-p)) }
ilogit <- function(x) 1/(1 + exp(-x))
```

#### R primer (skica kopule)

```{r, echo=TRUE}
library(copula)

rho <- 0.5                    # slabija korelacija
gaussCop <- normalCopula(rho, dim = 2)
u <- rCopula(1000, gaussCop)  # U(0,1) sa korelacijom
plot(u)

rho <- 0.9                     # visoka korelacija
gaussCop <- normalCopula(rho, dim = 2)
u <- rCopula(1000, gaussCop)  # U(0,1) sa korelacijom
plot(u)
```